臺灣臺北地方法院民事簡易判決
110年度店簡更一字第2號
原      告  聯邦商業銀行股份有限公司（即被告王詠緯之更生
            程序管理人）

法定代理人  林鴻聯  
訴訟代理人  陳彧    
被      告  王詠緯（原名王敏修）

            王紹哲  
            王紹能  
            王林家卉
上列當事人間請求撤銷遺產分割行為等事件，經本院合議庭發回
更審（109年度簡上字第431號），本院於民國111年2月15日言詞
辯論終結，判決如下：
　　主　　　文
被告間就如附表所示之不動產於民國一○七年五月四日以分割繼
承為原因所為之分割協議意思表示，及於民國一○七年五月三十
日所為之分割繼承登記行為應予撤銷。
被告王紹哲、王紹能應將如附表所示之不動產於民國一○七年五
月三十日所為之分割繼承登記予以塗銷。
訴訟費用新臺幣壹萬零肆佰陸拾元由被告各負擔四分之一。
　　事實及理由
壹、程序方面
一、按債權人於法院裁定開始更生程序前，就應屬債務人之財產
    提起撤銷訴訟，於更生程序開始時尚未終結者，訴訟程序在
    監督人或管理人承受訴訟或更生程序終止或終結以前當然停
    止。消費者債務清理條例第27條定有明文。是倘債務人於更
    生程序經選任監督人或管理人，即應由該監督人或管理人為
    承受訴訟人，續行訴訟程序。查，原告於109年3月31日具狀
    提起本件撤銷訴訟，嗣被告王詠緯則於同年11月19日經本院
    以109年度消債更字第318號裁定開始更生程序、本院司法事
    務官於110年8月10日以109年度司執消債更字第219號裁定選
    任原告為被告王詠緯更生程序之管理人（監督人），有起訴
    狀、本院函及裁定存卷可查（本院109年度店簡字第777號卷
    【下稱777號卷】第7至9頁、本院109年度簡上字第431號卷
    【下稱簡上卷】第123至124頁、本院卷第27至20頁），本院
    亦於110年9月3日裁定命原告承受訴訟，合先敘明。
二、原告法定代理人原為李憲章，於訴訟繫屬中變更為林鴻聯，
    並經其具狀聲明承受訴訟，並有卷附經濟部函、原告變更登
    記表可考（本院卷第53至56頁），經核於法並無不合，應予
    准許。
三、再按訴狀送達後，原告不得將原訴變更或追加他訴，但訴訟
    標的對於數人必須合一確定時，追加其原非當事人之人為當
    事人者，不在此限。民事訴訟法第255條第1項第5款定有明
    文。又按繼承人有數人時，在分割遺產前，各繼承人對於遺
    產全部為公同共有，民法第1151條定有明文；而因公同共有
    關係需對共有人為權利之主張，乃屬固有必要共同訴訟，有
    合一確定之必要，而本件原告起訴時僅列王詠緯、王紹哲、
    王紹能為被告，嗣於110年9月16日追加王春登之另一繼承人
    即王林家卉為被告，依上開規定，自應准許。
四、被告王詠緯、王紹能、王林家卉經合法通知，未於最後言詞
    辯論期日到場，核無民事訴訟法第386條各款所列情形，爰
    依原告之聲請，由其一造辯論而為判決。
貳、實體方面
一、原告主張：伊對被告王詠緯有新臺幣（下同）239,707元及
    利息（下稱系爭款項）之債權，訴外人即被繼承人王春登為
    被告王林家卉之夫、被告王詠緯、王紹哲、王紹能之父（下
    合稱被告4人）於107年5月4日死亡，遺有如附表所示之不動
    產（下稱系爭不動產），由被告4人共同繼承。詎被告王詠
    緯為規避債務，竟與其他被告於107年5月4日成立遺產分割
    協議，約定將系爭不動產分歸被告王紹哲、王紹能所有（下
    稱系爭分割協議），並於同年5月30日依該協議將系爭不動
    產以分割繼承為原因登記為被告王紹哲、王紹能所有，應有
    部分如附表所示（下稱系爭繼承登記），使被告王詠緯陷於
    無資力而致伊之債權有不能受償之虞，爰依民法第244條第1
    項、第4項規定提起本訴，並聲明：如主文第1項、第2項所
    示。
二、被告部分
　㈠、被告王詠緯以：伊不是系爭不動產之所有人，伊有欠債，
      也覺得系爭不動產不是伊賺得，沒有權利繼承等語，資為
      抗辯，並聲明：原告之訴駁回。
　㈡、被告王紹哲、王紹能、王林家卉均以：被告王詠緯在外面
      有欠債，有時候喝酒回來就會毆打王春登、放火燒房子，
      所以王春登在世時就說系爭不動產王詠緯沒有權利繼承等
      語，資為抗辯，並聲明：原告之訴駁回。
三、本院之判斷：
　㈠、按債務人所為之無償行為，有害及債權者，債權人得聲請
      法院撤銷之，債權人依第1項或第2項之規定聲請法院撤銷
      時，得並聲請命受益人或轉得人回復原狀，民法第244條
      第1項、第4項前段定有明文。又前條撤銷權，自債權人知
      有撤銷原因時起，1年間不行使，或自行為時起，經過10
      年而消滅，民法第245條亦有明文。查，依原告提出之地
      政謄本申請紀錄，原告最早係於109年3月30日申請系爭不
      動產之登記謄本及異動索引（777號卷第16至23頁），可
      信原告於同年月31日提起本訴（777號卷第7頁收文章），
      並未逾越上開規定之除斥期間，先予敘明。
　㈡、次查，王詠緯積欠原告系爭款項，經本院核發93年度促字
      第7189號支付命令確定（後經換發93年度執字第19246號
      債權憑證），訴外人王春登於107年5月4日死亡，遺有系
      爭不動產，被告4人為其全體繼承人，於同日成立系爭分
      割協議，約定將前揭遺產全部分歸王紹哲、王紹能所有，
      應有部分如附表所示，並於同年5月30日就系爭不動產依
      該協議辦理系爭繼承登記（收件字號：新北市新店地政事
      務所107年新登字第070480號）等情，有前開債權憑證、
      系爭不動產登記謄本、異動索引、系爭繼承登記申請資料
      （含繼承系統表、除戶謄本、戶籍謄本）附卷可稽（777
      號卷第11至12、51至59頁，簡上卷第57至95頁），且為被
      告所不爭，堪信為真。
　㈢、按民法第244條第1項所謂無償行為，係指以財產為標的之
      法律行為而言，不問屬單獨行為、契約行為，亦包含債權
      行為或物權行為。而繼承權固為具有人格法益之一身專屬
      權利，且繼承權之拋棄，固不許債權人依民法第244條第1
      項規定撤銷之（最高法院73年度第2次民事庭會議決議參
      照），惟於繼承人未拋棄繼承，本於繼承與其他繼承人對
      於遺產全部為公同共有時，該公同共有權已失其人格法益
      性質，而為財產上之權利，債務人就公同共有之遺產與其
      他繼承人間達成遺產分割協議，將全部遺產協議分割歸由
      其他繼承人取得，對未分割取得遺產之債務人而言，係將
      繼承取得財產讓與他人之處分行為，與前述拋棄繼承權之
      情況迥然有別，如債務人未因此取得任何對價，該遺產分
      割協議形式上即屬無償行為，若害及債權人之債權實現，
      債權人應得提起民法第244條第1項之撤銷訴訟（臺灣高等
      法院暨所屬法院105年法律座談會民事類提案第7號審查意
      見同此見解）。查：
　　１、被告王詠緯為王春登之子，其拋棄繼承經本院於108年8
        月22日以108年度司繼字第1300號裁定駁回，有卷附本
        院家事法庭函、本庭查詢簡覆表及索引卡足參（777號
        卷第15、43至47頁），足信被告王詠緯未因拋棄繼承喪
        失繼承權。被告王紹哲、王紹能、王林家卉雖辯稱被告
        王詠緯先前有毆打王春登、放火燒房子，經王春登表示
        無繼承權，並提出慈濟醫院診斷證明書、照片為證（簡
        上卷第121頁），惟查：
　　　⑴、被告王詠緯於系爭繼承登記申請資料所附之遺產分割
          協議書上有簽名並蓋用印鑑章（簡上卷第91頁），與
          渠等辯稱被告王詠緯早已喪失繼承權之情形不符。
　　　⑵、次查，被告王紹哲、王紹能、王林家卉雖辯稱被告王
          詠緯先前有毆打王春登，經王春登表示無繼承權，惟
          原告否認其事，而被告亦未能提出其他證據，其聲請
          當事人訊問卻未依本院通知於111年2月15日庭期親自
          到庭，尚難僅依渠等片面指述，即遽信被告王詠緯毆
          打王春登之事實為真正；而被告王紹哲所提診斷證明
          書所載受有右足燙傷傷害者是其本人而非王春登、照
          片亦僅疑為房屋火損照片，並不足證明被告王詠緯確
          對王春登有重大虐待或侮辱之行為，且經王春登表示
          不得繼承而喪失繼承權。
　　　⑶、是依現有事證，被告等既不能證明被告王詠緯就王春
          登之遺產無繼承權，自應認其為王春登之繼承人，有
          繼承包含系爭不動產在內之遺產之權利。
　　２、次查，觀諸被告4人簽立之系爭遺產分割協議書，約定將
        系爭遺產全部分歸由被告王紹哲、王紹能取得，惟無任
        何應給付對價之約定，被告亦未曾抗辯被告王詠緯因此
        取得其他利益，則被告王詠緯所為不利於已之分割協議
        ，形式上為無償行為無訛。而被告王詠緯積欠原告系爭
        款項未清償，且被告4人為系爭遺產分割協議時，被告
        王詠緯已陷於無資力之狀態，並於訴訟繫屬中經本院裁
        定依消費者債務清理條例開始更生程序，其無資力之狀
        態仍未回覆等情，有被告王詠緯107年度財產所得資料
        、開啟更生程序之裁定在卷足查（簡上卷第133至163頁
        、本院卷第65至66頁），則被告4人所為系爭分割協議
        及系爭繼承登記行為，減少被告王詠緯之積極財產，有
        害於原告系爭款項債權之受償，依首揭法條及說明，原
        告訴請撤銷侵害其債權之系爭分割協議及系爭繼承登記
        行為，並命被告王紹哲、王紹能塗銷系爭繼承登記，自
        應准許。
四、從而，原告依民法第244條第1項規定，請求撤銷被告4人間
    系爭分割協議之債權行為，及依該協議所為系爭分割繼承登
    記之物權行為，洵屬可取。另因民法第244條所規定之撤銷
    訴權，兼具形成權及請求權之性質，如已訴請撤銷債務人與
    他人間所為所有權設定行為，亦得同時聲請塗銷該所有權設
    定登記或返還該物所有權，是原告依民法第244條第4項前段
    規定，併請求受益人即被告王紹哲、王紹能塗銷就系爭不動
    產所為之所有權移轉登記，亦屬有據。
五、本件事證已臻明確，兩造其餘攻擊防禦方法及所提證據，經
    審酌後認與判決結果不生影響，爰不逐一論列，附此敘明。
六、訴訟費用負擔之依據：民事訴訟法第78條、第85條第1項。
    並依職權確定本件訴訟費用額為10,460元（即裁判費）如主
    文第3項所示。
中　　華　　民　　國　 111　　年　　 3　　月　　11　　日
                  新店簡易庭法  官　林志煌
上正本證明與原本無異。
對於本件判決如有不服，應於收受送達後20日內向本院提出上訴
書狀，上訴於本院合議庭，並按他造當事人之人數附具繕本。
如委任律師提起上訴者，應一併繳納上訴審裁判費。
中　　華　　民　　國　　111 　年　　3 　　月　　11　　日
                            書記官  陳柏志
附表：
編號 財產種類 財產所在或名稱 權利範圍 1 土地 新北市○○區○○段000地號 王紹哲、王紹能各1/10 2 建物 新北市○○區○○段00號（即門牌新北市○○區○○路00號5樓） 王紹哲、王紹能各1/2